【裁判字號】    92,重上,51
【裁判日期】    920930
【裁判案由】    撤銷贈與
【裁判全文】
臺灣高等法院臺中分院民事判決  九十二年度重上字第五一號
      上  訴  人    丙○○○
      被上訴人      乙○○
      被上訴人      甲○○
右當事人間請求撤銷贈與事件，上訴人對於中華民國九十二年二月二十六日臺灣臺中
地方法院九十一年度重訴字第九九八號第一審判決，提起上訴，本院於九十二年九月
十六日辯論終結，判決如左：
    主    文
原判決關於駁回上訴人後開第二、三、四項之訴部分，及訴訟費用之裁判廢棄。
被上訴人乙○○與被上訴人甲○○間就坐落台中縣豐原市○○段五二九地號土地所有
權應有部分二分之一所為之贈與行為，及就坐落台中縣豐原市○○段五二八地號土地
所有權應有部分二分之一所為之交換行為，暨就上開二筆土地所有權應有部分各二分
之一所為移轉之物權行為應予撤銷。
被上訴人甲○○應將台中縣豐原市○○段五二八地號，以八十八年七月二十七日、原
因發生日期：八十八年六月九日、登記原因：交換、權狀字號：０八八豐原字第０一
二二九六號所為之所有權移轉登記；及台中縣豐原市○○段五二九地號，以八十八年
四月三日、原因發生日期：八十八年三月五日、登記原因：贈與、權狀字號：０八八
豐原字第００五０七一號所為之所有權移轉登記予以塗銷，回復為被上訴人乙○○所
有。
被上訴人乙○○應將台中縣豐原市○○段五二八地號、五二九地號土地所有權應有部
分各二分之一移轉登記予上訴人。
上訴人其餘上訴駁回。
第一、二審訴訟費用由被上訴人連帶負擔百分之九，餘由上訴人負擔。
    事實及理由
壹、程序方面：
一、上訴人在原審主張：本件起訴後，被上訴人乙○○始於民國九十一年九月二十六
    日將坐落台中縣豐原市○○段五三０地號土地贈與另一被上訴人甲○○，並辦理
    所有權移轉登記完畢，屬情事變更，上訴人乃於九十一年十一月六日就訴之聲明
    第一、二項部分加入同段五三０地號土地部分，而為訴訟標的之追加，並提出土
    地登記謄本一份為證，核屬民事訴訟法第二百五十五條第一項第四款規定「因情
    事變更以他項聲明代最初之聲明」情形，依法得為訴之追加，合先敘明。
二、本件上訴人原係主張：本於方熊燕（以下簡稱為方母）遺贈及繼承之法律關係
    與乙○○贈與之法律關係（見原審卷第八六頁筆錄），乙○○負有將坐落台中縣
    豐原市○○段五二七、五二八、五二九、五三０地號（下稱系爭土地）所有權應
    有部分二分之一移轉與上訴人之義務，而依民法第二百四十四條第一、二項規定
    請求撤銷乙○○與甲○○間移轉登記之債權與物權行為，及依同條第四項規定請
    求塗銷所有權移轉登記，再依前述法律關係，請求乙○○移轉登記系爭土地所有
    權應有部分二分之一之權利與上訴人等語。嗣變更主張為：關於同段五二八、五
    二九地號土地部分，上訴人依方母之生前或死因贈與及繼承之法律關係，請求乙
    ○○履行，另同段五二七、五三０地號土地部分，上訴人得依其與乙○○間之贈
    與契約請求乙○○履行，不再依遺贈或遺囑之法律關係請求（見原審卷第一九八
    －二０一頁上訴人提出之答辯五狀，及本院卷第二一三、二一四頁言詞辯論筆錄
    ）。經查，關於上訴人訴之聲明第一、二項部分之訴訟標的為民法第二百四十四
    條第一、二項規定之撤銷權，故上訴人上開變更僅屬攻擊防禦方法之變更，惟就
    上訴人聲明第三項部分，即涉及訴訟標的之變更，是應屬為訴訟標的之變更，被
    上訴人雖陳明不同意上訴人為訴之變更，然上訴人係將方母之遺贈之主張部分變
    更為方母為生前或死因贈與，雖遺贈與生前、死因贈與之法律性質本有所不同，
    然上訴人之前後主張均係有關方母臨終前對於上訴人為遺贈或贈與系爭土地二分
    之一之事實關係，且上訴人為上開變更，並不需另行搜集訴訟資料，足認其請求
    之基礎事實同一，依民事訴訟法第二百五十五條第一項第二款之規定，上訴人所
    為訴訟標的之變更，應予准許。
貳、實體方面：
一、上訴人主張：(一)緣方母於七十九年九月十八日亡故，臨終前表示願將其所有豐原
    市○○段一四七（重測後為豐原市○○段五三０地號）、一四七─三（此土地於
    八十年五月二十日分割增加一四七－十七地號；重測後一四七－三地號改為豐原
    市○○段五二八地號、一四七－十七地號改為豐原市○○段五二九地號）、一四
    七─五地號土地（重測後為豐原市○○段五二七地號）土地所有權應有部分二分
    之一由乙○○繼承，另二分之一贈與上訴人，為恐日後爭議，遂書立遺言書以為
    憑證。嗣因農地不得移轉為共有，乃於七十九年十月二十二日，由乙○○與訴外
    人即其姊姊游方珠、陳方玉葉各自簽立協議書，約定乙○○願將系爭土地於近二
    年內變賣云云，並邀上訴人簽名於協議書上。乙○○依協議書本應於二年內變賣
    ，以金錢分配予上訴人，惟迄今拒不履行。嗣因乙○○於九十一年七月間突然發
    急病住院，上訴人為清查其財產，向地政機關查詢其財產情況，始發現豐原市○
    ○段五二七、五二九地號土地業經乙○○分別八十六年十二月十一日、八十八年
    三月五日，贈與其與訴外人洪愛珠之非婚生子即甲○○，另於八十八年六月九日
    將同段五二八地號土地與甲○○辦理交換移轉所有權完畢，及乙○○其他財產均
    已設定高額抵押，乙○○復於九十一年九月二十六日，在本件訴訟進行中，將同
    段五三０地號土地以贈與為原因移轉登記予甲○○。前開土地是方母贈與上訴人
    ，乙○○為方母之繼承人，自應履行移轉所有權登記予上訴人之義務，茲分述本
    件請求權之法律關係如下：(1)關於同段第五二八、五二九地號土地部分：因方母
    生前有表明願將系爭土地之一半贈與上訴人，依方母之贈與及民法繼承之法律關
    係，乙○○負有履行移轉登記使上訴人取得系爭土地所有權之義務，乙○○竟逕
    將系爭五二九地號土地贈與甲○○並辦理所有權登記移轉完畢，將系爭五二八地
    號土地與甲○○辦理交換並移轉所有權完畢，且甲○○亦明知其情事，是乙○○
    所為贈與行為及交換行為顯然詐害上訴人債權，上訴人就上開二筆土地得依序各
    依民法第二百四十四條第一項及第二項規定撤銷上開無償及有償行為。(2)關於同
    段五二七、五三０地號土地部分：方母生前將系爭二筆農地贈與上訴人雖違反原
    農業發展條例第二十二條規定而使其贈與歸於無效，惟嗣後乙○○既表明，因系
    爭農地無法辦理移轉，而同意以系爭土地變賣所得價金分配與上訴人，是依乙○
    ○之贈與契約，上訴人就系爭二筆農地重新取得二分之一權利。再證人陳慧珍已
    證稱方母贈與上訴人當時，有系爭農地之移轉俟不能之情形除去後為給付之意，
    從而依民法第二百四十六條第一項但書之規定，該贈與契約仍屬有效。退步言之
    ，縱認乙○○嗣後之贈與，非係指移轉系爭二筆農地所有權應有部分二分之一予
    上訴人，而僅係就系爭土地變賣所得價金之一半而為贈與，然於此情況上訴人對
    乙○○亦有一金錢債權存在，是乙○○於其己身無資力之情況下復將系爭土地贈
    與甲○○，自係侵害上訴人債權。(二)乙○○關於同段五二七、五二八、五二九地
    號之法律行為均係發生在八十九年五月五日施行之民法第二百四十四條第三項修
    正施行以前，故無該修正規定之適用，至於同段五三０地號土地部分固係在上開
    規定修正施行後為移轉，然乙○○於無資力之情況下，在起訴後竟將系爭五三０
    地號土地再行贈與甲○○，致上訴人就系爭五三０地號土地移轉登記之請求陷於
    給付不能，是上訴人依民法第二百二十六條規定自得向被上訴人請求損害賠償，
    亦即上訴人對被上訴人尚有一金錢賠償債權存在，乙○○將系爭五三０地號土地
    贈與甲○○後，亦無資力足以清償其金錢債務，是其贈與行為顯然侵害上訴人之
    債權，上訴人自得行使撤銷權，爰依民法第二百四十四條第一、二項規定撤銷被
    上訴人間之贈與、交換行為，及物權行為，撤銷乙○○之詐害債權行為後，乙○
    ○應就將系爭五二八、五二九地號土地，依方母生前之贈與行為及繼承之法律關
    係；就系爭五二七、五三０地號土地，依其與上訴人間之贈與契約，而將土地移
    轉登記予上訴人等語。
二、被上訴人則以：(一)否認方母有生前贈與上訴人土地，該遺言書係為上訴人偽造，
    上訴人應提出遺言書正本證明為真正。退步言之，縱認該遺言書為真正，惟自上
    訴人提出之「遺言書」內容及證人方鎮堆證言可證方母係基於製作遺囑之意思所
    為，非基於製作生前贈與契約之意思所為，不能證明方母有生前贈與。(二)上訴人
    於方母死亡後自行偽造遺言書乙紙，並要求乙○○於其上簽名，乙○○因逢慈母
    乍逝，無心與之爭執財產問題，遂依言為之。嗣乙○○始發現該遺言書為上訴人
    偽造，乃憤而持往指責上訴人，經上訴人坦承道歉，並表示願拋棄前開遺言書上
    所偽載之虛偽權利，日後不再爭執財產問題，嗣乙○○因礙於其為辦理單獨繼承
    登記，須支付補償金予其姊妹游方珠、陳方玉葉二人及由其二人出具拋棄繼承同
    意書，惟因乙○○無現金，因而向上訴人借貸，遭上訴人拒絕，上訴人並向乙○
    ○表示其可自行將所繼承之上開不動產變賣換取現金花用，伊絕無意見，且日後
    亦絕對不會再就上開不動產為任何請求等語。乙○○為避免上訴人日後出爾反爾
    ，再度爭執財產問題，乃於七十九年十月二十二日與游方珠、陳方玉葉二人協議
    簽立協議書二紙時，邀上訴人親自於其上簽名同意，以證明上訴人已同意拋棄其
    於前開偽「遺言書」上所偽造記載系爭不動產所有權二分之一之虛偽遺贈請求權
    ，而同意乙○○予以變賣，乙○○未曾向上訴人為贈與系爭土地所有權應有部分
    二分之一之意思表示。惟為求慎重起見，乙○○乃於九十一年十一月十一日在原
    審以答辯狀三之提出向上訴人為撤銷贈與之意思表示。是縱鈞院認乙○○有贈與
    上訴人之意思表示，亦因乙○○之撤銷而失效。(三)乙○○於七十八年間係因缺現
    金始將系爭土地以八百萬元出賣予洪愛珠，並非贈與，乙○○及甲○○間就系爭
    不動產所為之法律行為確屬有償行為。(四)上訴人就關於同段五二七、五二八及五
    二九地號土地行撤銷權之意思表示部分：該撤銷權已因逾除斥期間而消滅，蓋甲
    ○○自八十八年間開始於系爭土地上動工興建房屋，於八十九年三月十六日興建
    完工，並與乙○○共同居住其上迄今，期間上訴人明知甲○○係系爭房地之所有
    權人，然從未表示異議。(五)上訴人行使民法第二百四十四條規定之撤銷權，與構
    成要件不符：民法第二百四十四條第三項規定，債務人之行為僅有害於以給付特
    定物為標的之債權時，不得依民法第二百四十四條第一、二頊規定行使撤銷權，
    本件上訴人行使撤銷權，不符該要件。再上訴人未舉證證明乙○○已因上開移轉
    行為陷於無資力，亦未證明甲○○明知其情事，自不得行使撤銷權。(六)退一步言
    ，如認乙○○確實因上開贈與等行為陷於無資力，則乙○○亦得援用民法第四百
    十八條規定為窮困抗辯，拒絕上訴人之請求。(七)本件在原審業經爭點整理，有關
    乙○○是否無資力係與本件形成權之構成要件有密切關聯之事實，上訴人既未在
    原審舉證證明乙○○陷於無資力，並曾提出乙○○飼養大量動物之剪報認乙○○
    資金充裕之相反主張，且於原審法院命兩造提出準備書狀、答辯狀及諭知自九十
    一年一月二十日起即發生失權效後，仍因故意及重大過失而未就前開事實舉證，
    上訴人在原審既有委任律師為代理人，自不容其再就上開事實為新攻擊方法，本
    件上訴人在本院請求調查證據證明乙○○因本件贈與行為陷於無資力，為新攻擊
    方法，實極有害於被上訴人之防禦，不應准許等語，資為抗辯。
三、原審為上訴人敗訴之判決，上訴人聲明不服，其上訴聲明：(一)原判決廢棄。(二)被
    上訴人乙○○、甲○○間就坐落豐原市○○段五二七地號、五二九地號及五三０
    地號各別之應有部分二分之一所為之贈與行為，就坐落於豐原市○○段五二八號
    應有部分二分之一所為之交換行為應予撤銷，及就上開四筆土地應有部分二分之
    一所為所有權移轉之物權行為亦應撤銷。(三)被上訴人甲○○應將右開四筆土地中
    之五二七地號於八十七年一月八日，原因發生日期：八十六年十二月十一日，登
    記原因：贈與，權狀字號：０八七豐原字第０００三九二號所為之所有權移轉登
    記；五二八地號於八十八年七月二十七日，原因發生日期：八十八年六月九日，
    登記原因：交換，權狀字號：０八八豐原字第０一二二九六號所為之所有權移轉
    登記；五二九地號於八十八年四月三日，原因發生日期：八十八年三月五日，登
    記原因：贈與，權狀字號：０八八豐原字第００五０七一號所為之所有權移轉登
    記及五三０地號於九十一年九月二十六日，原因發生日期：九十一年九月十六日
    ，登記原因：贈與，權狀字號：０九一豐原字第０一四九０三號所為之所有權移
    轉登記，其所有權應有部分二分之一所為之移轉登記予以塗銷，回復為被上訴人
    乙○○所有。(四)被上訴人乙○○應將坐落於豐原市○○段五二七、五二八、五二
    九、五三０地號四筆土地所有權應有部分二分之一移轉登記予上訴人。被上訴人
    則答辯聲明：上訴駁回。
四、經查，本件上訴人主張：(1)方母於七十九年九月十八日亡故，系爭土地四筆為方
    母生前所有之財產，乙○○於七十九年十月二十二日、二十三日分別與其姊游方
    珠、陳方玉葉各簽立協議書一份，其內容均記載為：「母被繼承人方熊燕于民
    國七十九年九月十八日亡故遺言書中記載豐原市○○段一四七、一四七之三、一
    四七之五等三筆地號，．．．總面積之二分之一為乙○○繼承，二分之一贈丙○
    ○○，立協議書人因兄妹濃厚之情，特協議如下甲方願將以上所列之不動產於近
    兩年內變賣，當變賣之時收到總數金價之同時繳付乙方現金新台幣（按：游方珠
    一百萬元、陳方玉葉八十萬元）整。乙方依法享有繼承其遺產之權，因遵守母臨
    終之遺言，自願將其所有財產之應繼部分全部拋棄，便繳付印鑑于長兄，以便向
    法院辦理拋棄權。」等語，上訴人在上開二份協議書上均有簽名，及上開土地四
    筆嗣已全部辦理所有權移轉登記為乙○○之事實，為兩造所不爭，並有上訴人提
    出之協議書影本二份在原審卷為證，堪信為真。(2)再上開土地原為五二七地號土
    地於八十七年一月八日辦理所有權移轉登記予甲○○所有，登記原因發生日期：
    八十六年十二月十一日，登記原因：贈與，權狀字號：０八七豐原字第０００三
    九二號；同段五二八地號於八十八年七月二十七日辦理所有權移轉登記予甲○○
    所有，登記原因發生日期：八十八年六月九日，登記原因：交換，權狀字號：０
    八八豐原字第０一二二九六號；同段五二九地號於八十八年四月三日辦理所有權
    移轉登記予甲○○所有，登記原因發生日期：八十八年三月五日，登記原因：贈
    與，權狀字號：０八八豐原字第００五０七一號；同段五三０地號於九十一年九
    月二十六日辦理所有權移轉登記予甲○○所有，登記原因發生日期：九十一年九
    月十六日，登記原因：贈與，權狀字號：０九一豐原字第０一四九０三號；及前
    開同段五二八、五二九地號土地係建地，同段五二七、五三０地號土地為農地之
    事實，有上訴人提出土地登記謄本四份為證，且為被上訴人所不爭，堪信為真。
    至上訴人主張方母將五二八、五二九地號土地二分之一贈與伊，及乙○○將五二
    七、五三０地號土地二分之一或出售款二分之一贈與伊，乙○○卻將前開四筆土
    地辦理所有權移轉登記與甲○○，其中同段五二八地號土地部分係有償之交換行
    為名，其餘三筆土地則均係無償之贈與行為，被上訴人二人均明知該移轉登記行
    為有害於上訴人債權，上訴得請求撤銷等語，惟為被上訴人所否認，是本件所應
    審究者為：(1)上訴人主張其對被上訴人乙○○享有債權，即就五二八、五二九地
    號土地部分，上訴人得依方母之贈與契約及繼承之法律關係，請求被上訴人乙○
    ○履行，另同段五二七、五三０地號土地部分，上訴人得依其與被上訴人乙○○
    間之贈與契約請求被上訴人乙○○履行一節，有無理由？(2)上訴人主張乙○○就
    系爭土地四筆所為前開移轉登記為甲○○名義為詐害行為，應予撤銷，並請求甲
    ○○塗銷上開移轉為其所有之登記，回復為乙○○所有，乙○○應將系爭土地四
    筆所有權應有部分二分之一移轉登記予上訴人，是否有理由﹖
(一)、關於同段五二八、五二九地號土地部分：
  １、按稱贈與者，謂當事人約定，一方以自己之財產無償給與他方，他方允受之契
      約，民法第四百零六條定有明文，依該法條規定，贈與契約之性質係諾成契約
      。再按關於死因贈與，我民法雖無特別規定，然就無償給與財產為內容而言，
      與一般贈與相同，且死因贈與除係以契約之方式為之，與遺贈係以遺囑之方式
      為之者有所不同外，就係於贈與人生前所為，但於贈與人死亡時始發生效力言
      之，實與遺贈無異，同為死後處分，其贈與之標的物，於贈與人生前均尚未給
      付（最高法院八十八年度台上字第九一號裁判參照）。死因贈與雖為民法所未
      明定，然除係以贈與人死亡為生效要件外，其性質與一般贈與相同，依前述，
      只要贈與人及受贈人雙方意思合致契約即成立，先予明。
  ２、本件上訴人主張方母於臨終前將前開土地二分之一贈與上訴人一節，為被上訴
      人所否認，上訴人自應負舉證責任。經查，證人即上訴人與乙○○之子方鎮堆
      在原審證稱：「（問：請說明立遺言書當時之情形？）當時我祖母（按指方母
      ，下同）喊痛，護士就叫我進去，我祖母叫我父母（按指上訴人及乙○○，下
      同）進去，我告訴我媽媽，我媽媽就通知我爸爸來，我爸爸來，祖母就說社皮
      土地一人一半，趕快過一過，好好照顧妻兒，我和我父母都有在場，後來我跟
      護士借一張病歷用紙，我父母就出去外面寫遺言書，寫好就進來念給我祖母聽
      ，我祖母就點頭說可以，我爸爸就幫我祖母蓋指印，因祖母生病力氣不夠，後
      來我爸爸媽媽就出去，留我在裡面照顧祖母。祖母生病時就有斷斷續續提到土
      地要一人一半之事，所以祖母當時那樣說我們就知道她的意思是要寫遺書，我
      們就趕快準備。」等語（見原審卷第二五一頁），核與前開遺言書影本、及被
      上訴人提出之協議書內容所載相符，並經證人陳秀霞在原審結證稱：我和另兩
      個師父張淑娥、袁湘華去澄清醫院探病，我在遺言書上簽名時是在加護病房外
      面，當時乙○○和上訴人拿遺言書說這是他母親的意思，請我做個見證簽名，
      我就在上面簽名，張淑娥、袁湘華也同時簽名。乙○○和上訴人都有說，筆是
      乙○○拿給我們的等語（見原審卷第二四七頁），依證人證言，足證係上訴人
      與乙○○二人共同邀證人在遺言書上簽名，堪信遺言書為真正。再查，被上訴
      人在原審提出經上訴人不爭執其真正之協議書上係明確記載：「母被繼承人方
      熊燕于民國柒玖年玖月拾捌日亡故，遺言書中記載豐原市○○段壹肆柒、壹
      肆柒之參、壹肆柒之伍等參筆地號，土地面積依地政機關記載為據，總面積之
      貳分之壹為乙○○繼承，貳分之壹贈丙○○○」等語，該協議書係由證人即代
      書陳慧珍所書寫一節，業經陳慧珍在原審結證稱：協議書是乙○○找我寫的，
      內容是他（指乙○○）擬的，我寫內容時只有乙○○在場，由他口述，我以他
      的意思書寫等語（見原審卷第一０三頁），可證該協議書之製作及內容均係依
      乙○○之意思為之，倘上開遺言書之內容係上訴人所偽造，被上訴人乙○○豈
      會將遺言書之內容載入協議書內。證人方鎮堆雖係上訴人之子，然其亦為乙○
      ○之子，其證詞內容既與前開遺言書及協議書內容相符，其證言內容自可採信
      ，被上訴人質疑其證詞內容不實，自無可採。再被上訴人抗辯稱：方母臨終前
      連續昏迷七日，其遺言書不實等語。惟查，證人賴世明在原審證稱：「（原告
      訴訟代理人：請問證人方熊燕住院期間有無多日昏迷之情形？）沒有，我簽
      名之前幾天有去看過方熊燕，她還是清醒的。」等語（見原審卷第二四八、
      二四九頁），可證被上訴人抗辯方母臨終前連續昏迷七日以上云云，與事實有
      違。綜上所述，方母既於臨終前向上訴人為將前開土地二分之一過戶予上訴人
      之意思表示，並經上訴人允受，且依方母意思製作遺言書，其二人間之贈與契
      約已因意思表示合致而成立生效，上訴人主張其與方母間有死因贈與契約存在
      ，自屬可採。再方母與上訴人間已因意思表示合致而成立贈與契約，是縱遺言
      書因未符合遺贈、口授遺囑之法定要件，而不生遺贈、口授遺囑之效力，亦不
      影響死因贈與契約之效力，被上訴人辯稱前開遺言書不符合遺贈、口授遺囑要
      件，上訴人與方母間無效之遺贈不得轉換為贈與等語，自無可採。
  ３、再查，方母已於七十九年九月十八日死亡，乙○○為其繼承人一節，為兩造所
      不爭，並有死亡診斷書影本一份在原審卷可稽（見原審卷第三八頁），是前開
      死因贈與契約既已成立生效，乙○○既為方母之繼承人，自應繼受並履行被繼
      承人將上開土地所有權二分之一移轉登記予上訴人之義務。
  ４、再按債務人所為之無償行為，有害及債權者，債權人得聲請法院撤銷之；債務
      人所為之有償行為，於行為時明知有損害於債權人之權利者，以受益人於受益
      時亦知其情事者為限，債權人得聲請法院撤銷之，民法第二百四十四條第一項
      、第二項定有明文。再上開法條雖於八十八年四月二十一日業經修正，於八十
      九年五月五日生效施行，惟其第一、二項內容並無修正，而第三項規定則修正
      為：「債務人之行為非以財產為標的，或僅有害於以給付特定物為標的之債權
      者，不適用前二項之規定」，並增定第四項：「債權人依第一項或第二項之規
      定聲請法院撤銷時，得並聲請命受益人或轉得人回復原狀。但轉得人於轉得時
      不知有撤銷原因者，不在此限。」，先予明。經查，前開五二八地號土地係
      乙○○於八十八年六月九日與甲○○以互易方法，在同年七月二十七日移轉登
      記予甲○○所有；另五二九地號土地，則係於八十八年三月五日由乙○○無償
      贈與甲○○，並於同年四月三日移轉登記為甲○○名義等情，已詳前述。前開
      時間均在民法第二百四十四條修正之前，自應適用修正前之規定，是有關債務
      人所為無償行為得否撤銷，須視債務人即乙○○之行為是否有害債權人即上訴
      人之債權，至債務人是否因其行為陷於無資力則非所問（最高法院四十五年度
      台上第一三一六號判例參照），另關於債務人之有償行為是否得撤銷，則除前
      開要件外，另須審究行為時債務人及受益人是否明知有害於債權人之權利，先
      予明。經查，甲○○係乙○○與洪愛珠之非婚生子，目前共同居住一節，為
      被上訴人自陳在卷，且為上訴人所不爭，乙○○明知方母臨終將前開土地所有
      權應有部分二分之一贈與上訴人，卻仍將土地移轉登記予甲○○，甲○○與乙
      ○○同居一處，乙○○復將該土地以無償或互易之方式移轉登記於其名下，其
      二人對於該移轉所有權之行為係有害及上訴人之債權一節，自難諉為不知。是
      上訴人本於修正前民法第二百四十四條第一、二項規定，請求撤銷前開詐害行
      為，自屬有據。被上訴人辯稱縱認本件上訴人有撤銷權，然上訴人之撤銷權已
      逾一年之除斥期間，不得再主張撤銷等語。惟按民法第二百四十四條之撤銷權
      ，自債權人知有撤銷原因時起，一年間不行使，或自行為時起經過十年而消滅
      ，民法第二百四十五條固有明文。經查，債權人即上訴人係於九十一年七月間
      乙○○突然發生急重病送醫緊急開刀治療並住院觀察時，經上訴人向地政機關
      清查其財產，始發現有前開撤銷原因一節，有診斷證明書、土地登記簿謄本在
      卷可稽，堪信為真，上訴人於九十一年八月二十一日提起本件訴訟請求撤銷前
      開詐害行為，距其知悉時起未逾一年，被上訴人辯稱甲○○於八十八年間開始
      在前開土地上興建房屋，八十九年三月十六日興建完工，並與乙○○同居該處
      ，上訴人明知甲○○是該房屋之所有權人，未表示異議，本件已逾除斥期間等
      語，並在原審舉證人林進祥證明上訴人曾至該屋並詢問甲○○建屋花費為何等
      語（見原審卷第一０五頁），縱認屬實，亦僅足證明上訴人知前開土地上有興
      建房屋及上訴人曾詢問該屋興建費用之事實，不足以推定上訴人對於被上訴人
      二人間之移轉所有權行為已知悉，被上訴人所辯，自不足採。
  ５、綜上，上訴人主張乙○○有履行移轉前開土地所有權應有部分二分之一之義務
      ，乙○○及甲○○竟於明知移轉該土地所有權之行為有害上訴人債權，竟仍由
      乙○○將上開土地以無償之贈與或有償之互易方式移轉登記予甲○○，其為詐
      害債權行為至明。從而，上訴人本於贈與及繼承關係、民法第二百四十四條第
      一、二項規定，請求(1)撤銷被上訴人二人間就上開五二九地號土地所有權二分
      之一所為贈與行為及所有權移轉行為、五二八地號土地所有權應有部分二分之
      一所為交換行為及所有權移轉行為。(2)甲○○應將前開五二九地號土地於八十
      八年四月三日、以原因發生日期：八十八年三月五日、登記原因：贈與，權狀
      字號：０八八豐原字第００五０七一號所為所有權移轉登記；及前開五二八地
      號於八十八年七月二十七日、以登記原因發生日期：八十八年六月九日，登記
      原因：交換，權狀字號：０八八豐原字第０一二二九六號所為之所有權移轉登
      記塗銷，回復為乙○○所有。(3)乙○○應將前開五二九、五二八地號土地所有
      權應有部分二分之一移轉登記予上訴人，為有理由，應予准許。
(二)、關於同段五二七、五三０地號土地部分：
  １、上訴人主張：方母生前將系爭五二七、五三０地號之農地贈與上訴人，雖違反
      原農業發展條例第二十二條規定而使該部分之贈與歸於無效，惟嗣後乙○○既
      表明，因系爭農地無法辦理移轉，而同意以系爭土地變賣所得價金分配與上訴
      人（即同意若日後乙○○將系爭土地變賣所得價金亦有二分之一權利），是乙
      ○○既於嗣後同意將系爭二筆農地二分之一權利贈與上訴人，則就系爭二筆農
      地乙○○與上訴人已另成立一新贈與契約，而使上訴人就系爭二筆農地重新取
      得二分之一權利。及如認乙○○嗣後之贈與，非係指移轉系爭二筆農地二分之
      一持分予上訴人，而僅有就系爭土地變賣所得價金之一半而為贈與，於此情況
      下，上訴人對乙○○亦有一金錢債權存在，是乙○○於其己身無資力之情況下
      復將系爭土地贈與甲○○，其無償行為自係侵害上訴人債權。再依證人陳慧珍
      之證言，足知上訴人與被上訴人乙○○簽立系爭協議書時並未有拋棄請求移轉
      系爭土地二分之一權利之意思（即消滅舊債務之意），從而被上訴人抗辯系爭
      協議書有債之更改之性質，而謂上訴人不得請求移轉系爭土地云云，實不足採
      （見原審卷第三二七－三三三頁，上訴人準備書狀七），被上訴人乙○○先贈
      與系爭土地二分之一與上訴人，再同意贈與變賣系爭土地所得價金二分之一與
      上訴人之意，而為新債清償之情形，在本院言詞辯論期日則表示係依其與乙○
      ○之贈與契約、民法第二百四十四條第一、二、四項規定請求。被上訴人則就
      上訴人之上開主張均否認之，上訴人自應就其主張有利於己之事實負舉證責任
      。
  ２、按上訴人就其主張之事實，固提出協議書影本及舉證人陳慧珍之證言為證，惟
      查：
   (1)按解釋契約，固須探求當事人立約時之真意，不能拘泥於契約之文字，但契約
     文字業已表示當事人真意，無須別事探求者，即不得反捨契約文字而更為曲解
     （最高法院十七年上字第一一一八號判例參照）。經查，前開協議書上雖依母
     之遺言書內容記載為：「母被繼承人方熊燕于民國七十九年九月十八日亡故
     遺言書中記載豐原市○○段一四七、一四七之三、一四七之五等三筆地號，．
     ．．總面積之二分之一為乙○○繼承，二分之一贈丙○○○」等語，然緊隨其
     後即記載：「立協議書人因兄妹濃厚之情，特協議如下：甲方願將以上所列之
     不動產於近兩年內變賣，當變賣之時收到總數金價之同時繳付乙方現金新台幣
     （按：游方珠一百萬元、陳方玉葉八十萬元）整。乙方依法享有繼承其遺產之
     權，因遵守母臨終之遺言，自願將其所有財產之應繼部分全部拋棄，便繳付印
     鑑于長兄，以便向法院辦理拋棄權。」等語，其中並無隻字片語提及乙○○欲
     贈與系爭土地所有權二分之一或將出售土地價款二分之一與上訴人等情，揆諸
     前開說明，已難認該協議書係乙○○向上訴人為贈與之意思表示。再上訴人及
     乙○○等二人雖均在協議書上簽名，惟查，上開協議書上載明，協議人甲方係
     指乙○○，乙方係分別指游方珠、陳方玉葉，並未列上訴人為協議當事人，上
     訴人雖在其上簽名，惟其簽名係與乙○○併列在協議人甲方欄，縱因其有簽名
     事實而得認其亦有參與為協議書當事人之意思，惟由其簽名位置亦僅得推定其
     有參與為甲方當事人即與乙○○為同造之當事人，而非與乙○○為對造當事人
     之意思，自難據該份協議書認乙○○有贈與上訴人之意思表示。況依前開協議
     書記載內容觀之，乙○○與其游方珠、陳方玉葉二人簽立協議書（七十九年十
     月二十二日、二十三日）係為要求游方珠二人拋棄繼承，以利乙○○辦理繼承
     登記，其與游方珠二人簽立協議書時（七十九年十月二十二日、二十三日）尚
     非前開土地之所有權人，游方珠二人是否同意簽署該協議書亦不確定，如其二
     人不願簽署協議書，則乙○○即應與游方珠二人共同繼承，乙○○當無以其名
     義單獨贈與土地二分之一予上訴人之理，該協議書係乙○○與游方珠、陳方玉
     葉二人為拋棄繼承以利乙○○辦理繼承登記所簽立，上訴人充其量係因方母曾
     為贈與之意思表示，乃同簽名其上，以示其依方母臨終所言對該土地亦有二分
     之一權利之意（因前開土地係農地，方母之贈與無效），自不得擴張解釋為乙
     ○○另有贈與上訴人之意思表示。
   (2)上訴人另主張因當時農地不得移轉為共有，乙○○因而同意變賣土地並將價金
     二分之一分配與上訴人等語。惟查，前開協議書上所載系爭豐原市○○段第一
     一七、一四七之、三及一四七之五地號等三筆土地中，僅其中第一四七及一四
     七之五地號等二筆土地為農地，第一四七之三地號則為建地，農地部分雖有不
     得細分之限制，然建地部分則無不得共有之限制。況該協議書上亦無上訴人主
     張「因當時農地不得移轉共有．．．而同意變賣土地將價金二分之一分配與上
     訴人」等語之記載，難認上訴人此部分主張屬實。再上訴人主張因乙○○告知
     上訴人：因協議書上有上訴人的名字，為了要確保上訴人有二分之一的權利，
     且讓游方珠與陳方玉葉二位更相信遺言書內容，而順利的完成拋棄繼承，所以
     上訴人要簽名云云，故上訴人才在協議書上簽名等語，惟經被上訴人否認。經
     查，證人即書立協議書之代書陳慧珍證稱：我依乙○○之口述意思書立系爭協
     議書時，只有乙○○在場，他太太、姐姐、妹妹都不在場，嗣上訴人簽協議書
     時好像沒有討論就簽名了，乙○○跟上訴人說「你是不是也要簽名？」，上訴
     人就說好啊就簽名了，我不知道乙○○為何要叫上訴人簽名，那是他們家的事
     ，我在場的時候他們沒有討論內容，及簽協議書時乙○○沒有說要保障上訴人
     權利二分之一等語，但後來上訴人曾經問我為何要簽名，可能她後來有回去問
     乙○○，但我沒有聽到內容云云（見原審卷第一０三－一０五頁），證人陳慧
     珍之證言並不足以證明上訴人主張其簽名之理由屬實，此外，上訴人復未能舉
     他證以實其說，其此部分主張亦不可採。
   (3)上訴人再據證人陳慧珍在原審證稱：「乙○○的太太問我現在是不是要辦過戶
     ，我說因為農業發展條例規定土地無法細分，無法辦理，我有依據協議書問乙
     ○○現在要如何處理，並告訴他農地部分現在無法辦理，其餘部分要如何辦理
     ？」等語，主張乙○○贈與時就系爭農地之移轉有俟不能之情形除去後為給付
     之意，從而依民法第二百四十六條第一項但書之規定，該贈與契約仍屬有效云
     云。惟查，乙○○並無以簽訂協議書之方式為贈與前開土地權利二分之一，或
     將變賣土地所得款之二分之一贈與與上訴人之意思表示，已如前述，自難據前
     開證人之證言證明乙○○曾約定欲將農地部分二分之一之權利贈與上訴人且約
     定就農地之移轉俟不能之情形除去後為給付之意，上訴人此部分主張亦不可採
     。
   (4)綜上，上訴人主張乙○○曾有贈與前開土地所有權應有部分二分之一或於變賣
     後給付價金二分之一予上訴人之事實，既不能舉證以實其說，上訴人上開主張
     ，自不足採信。上訴人主張其基於乙○○贈與契約之法律關係取得請求移轉同
     段五二七、五三０地號土地權利二分之一或變賣後價金二分之一之債權，即屬
     無據。上訴人既未能證明其對乙○○享有上開債權，則乙○○將前開土地所有
     權移轉登記與甲○○，即無侵害上訴人債權之可言。從而，上訴人依民法第二
     百四十四條第一、二、四項規定，請求依被上訴人乙○○贈與之法律關係，請
     求撤銷被上訴人間之贈與行為，及請求甲○○應將前開土地所為移轉登記塗銷
     ，乙○○將前開土地二筆所有權應有部分二分之一移轉登記予上訴人，即屬無
     據。
六、綜上所述，原審就上開應准許部分（前開五二八、五二九地號土地部分），為上
    訴人敗訴判決，尚有未洽，上訴人指摘原判決此部分不當，為有理由，應由本院
    予以廢棄改判。至上開不應准許部分（前開五二七、五三０地號土地部分），原
    判決為上訴人敗訴判決，核無不合，上訴人指摘原判決此部分不當，為無理由，
    應予駁回。
七、本件事證已臻明確，兩造其餘攻擊防禦方法及舉證，對判決結果不生影響，不予
    一一論列，附此敘明。
據上論結，本件上訴為一部有理由，一部無理由，依民事訴訟法第四百五十條、第四
百四十九條第一項、第七十九條但書、第八十五條第二項，判決如主文。
中      華      民      國    九十二    年      九      月     三十     日
~B1民事第七庭審判長法  官  簡清忠
~B2                法  官  盧江陽
~B3                法  官  陳賢慧
右為正本係照原本作成。
如對本判決上訴，須於收受判決送達後二十日內向本院提出上訴書狀，其未表明上訴
理由者，應於提出上訴後二十日內向本院提出上訴理由書(須按他造人數附具繕本)。
上訴時應提出委任律師或具有律師資格之人之委任狀；委任有律師資格者，另應附具
律師及格證書及釋明委任人與受任人有民事訴訟法第四百六十六條之一第一項但書或
第二項（詳附註）所定關係之釋明文書影本。
~B                書記官  瑞芳
中      華      民      國    九十二    年      十      月      一      日
附註：
民事訴訟法第四百六十六條之一（第一項、第二項）
對於第二審判決上訴，上訴人應委任律師為訴訟代理人。但上訴人或其法定代理人具
有律師資格者，不在此限。
上訴人之配偶、三親等內之血親、二親等內之姻親，或上訴人為法人、中央或地方機
關時，其所屬專任人員具有律師資格並經法院認為適當者，亦得為第三審訴訟代理人
。
                                                                        Ｙ


司法院資訊處製作；財團法人民間司法改革基金會備份。
